【裁判字號】    98,易,2310
【裁判日期】    980814
【裁判案由】    重利
【裁判全文】
臺灣臺中地方法院刑事判決              98年度易字第2310號
公  訴  人  臺灣臺中地方法院檢察署檢察官
被      告  乙○○
上列被告因重利案件，經臺灣臺中地方法院檢察署檢察官提起公
訴（98年度偵字第5658號)及同署檢察官移送併辦 (98年偵字第6
887號)，本院判決如下：
    主  文
乙○○乘他人急迫，貸以金錢，而取得與原本顯不相當之重利，
累犯，處拘役伍拾日，如易科罰金，以新臺幣壹仟元折算壹日。
又乘他人急迫，貸以金錢，而取得與原本顯不相當之重利，累犯
，處拘役肆拾伍日，如易科罰金，以新臺幣壹仟元折算壹日。又
乘他人急迫，貸以金錢，而取得與原本顯不相當之重利，累犯，
處拘役肆拾日，如易科罰金，以新臺幣壹仟元折算壹日。應執行
拘役壹佰貳拾日，如易科罰金以新臺幣壹仟元折算壹日。
    事  實
一、乙○○前於民國95年間，因常業重利案件，經本院以95年度
    訴字第1746號判決判處有期徒刑6月確定，甫於95年9月29日
    易科罰金執行完畢。詎仍不知悔改，基於重利之犯意，明知
    甲○○需款孔急，竟分別於附表一所示之時間、地點乘其急
    迫，貸以金錢，利息以每10日為1 期，每新臺幣（下同）1
    萬元，1 期利息1000元，且第1 期之利息先從本金中預扣（
    借款時間、地點及借款金額、利息及計算方式等詳如附表一
    ），並各於附表一所示之時間要求甲○○簽立保管條及如附
    表二所示之本票各1 紙交付乙○○供擔保，而分別自上開附
    表一所示之時間起陸續向甲○○收取利息而取得與原本顯不
    相當之重利。嗣因甲○○報警，經警於98年2 月6 日凌晨0
    時許，在臺中市○○區○○路與逢甲路交岔口處附近，查獲
    乙○○，並扣得甫向甲○○收取之利息2000元（已發還甲○
    ○），而後又經乙○○主動提供上開保管條、本票各3 紙，
    進而查悉上情。
二、案經臺中市警察局第二分局報告臺灣臺中地方法院檢察署檢
    察官偵查起訴及移送併辦。
    理  由
一、按被告以外之人於審判外之言詞或書面陳述，除法律有規定
    者外，不得作為證據；又被告以外之人於審判外之陳述，雖
    不符合刑事訴訟法第159條之1至第159條之4之規定，但經當
    事人於審判程序同意作為證據，法院審酌該言詞陳述或書面
    陳述作成時之情況，認為適當者，亦得為證據。當事人、代
    理人或辯護人於法院調查證據時，知有第159條第1項不得為
    證據之情形，而未於言詞辯論終結前聲明異議者，視為有前
    項之同意，刑事訴訟法第159條第1項及第159條之5分別定有
    明文。關於本件被害人即證人甲○○於警詢時之證述，被告
    及公訴人於本院審判期日中未爭執其證據能力，且迄至言詞
    辯論終結前亦未聲明異議，本院審酌該等言詞陳述，並無不
    宜作為證據之情事，依刑事訴訟法第159條之5之規定，自得
    作為證據，合先敘明。
二、上開犯罪事實，業據被告乙○○坦承不諱，核與被害人即證
    人甲○○（下稱被害人甲○○）於警詢時之證述大致相符，
    並有臺中市警察局第二分局扣押物品目錄表、扣案贓（證）
    物認領保管單、現場圖各1 紙、照片附卷可參，另有被害人
    甲○○簽立之保管條及如附表二所示之本票各3 紙扣案可佐
    ，足認被告之自白與事實相符，應堪採信為真實。從而，本
    件事證明確，被告之犯行洵堪認定。
三、核被告就如附表所示3 次行為，均係犯刑法第344 條之重利
    罪。按刑法修正條文於94年2 月2 日經總統公布，並自95年
    7 月1 日起施行，其中原刑法第56條之連續犯規定業經刪除
    ，即修正後之刑法已無連續犯得論以裁判上一罪之情形，參
    照該修正條文之立法理由，即修正條文說明謂：「至連續犯
    廢除後，對於部分習慣犯，例如竊盜、吸毒等犯罪，是否會
    因適用數罪併罰而使刑罰過重產生不合理之現象一節，在實
    務上應可參考德、日等國之經驗，委由學界及實務以補充解
    釋之方式，發展接續犯之概念，對於合乎『接續犯』或『包
    括的一罪』之情形，認為構成單一之犯罪，以限縮數罪併罰
    之範圍，用以解決上述問題。」。惟按接續犯係行為人就同
    一犯罪構成事實，以單一行為之數個舉動接續進行，以實現
    一個犯罪構成要件，侵害同一法益，而成立一個罪名 (最高
    法院71年臺上字第2387號判例意旨參照)。 經查，如附表一
    所示被告對被害人甲○○貸與金錢、收受（含預扣）利息之
    時間、地點均有不同，明顯可分，乃係各自獨立之犯罪，其
    犯意各別，無從認被告對被害人甲○○所犯重利罪係屬時空
    密切不可分而侵害同一法益之接續犯。再按所謂集合犯，係
    指立法者所制定之犯罪構成要件中，本即預定有數個同種類
    行為而反覆實行之犯罪而言。故是否集合犯之判斷，客觀上
    ，自應斟酌法律規範之本來意涵、實現該犯罪目的之必要手
    段、社會生活經驗中該犯罪必然反覆實行之常態及社會通念
    等；主觀上，則視其反覆實施之行為是否出於行為人之一個
    犯意，並秉持刑罰公平原則，加以判斷之（最高法院96年度
    第9 次刑事庭會議決議參照）。本件起訴之重利罪，觀諸刑
    法第344 條重利罪之構成要件，並無從認定立法者本即預定
    該犯罪之本質，必有數個同種類行為而反覆實行之集合犯行
    ，否則在刑法修正前，即無須另行有常業重利罪之規範，是
    刑法之重利罪，應非集合犯之罪。況被告分別於97年10月25
    日、97年11月22日及98年1 月14日，依序出借2 萬元、1 萬
    元及5000元予被害人甲○○，並收取與原本顯不相當之利息
    ，犯罪時間及行為既有先後之別，尚難係因被害人甲○○1
    人所借，而論以一罪。故被告前揭先後3 次重利犯行，係屬
    犯意各別，行為互異，應予分論併罰。次查，被告前於95年
    間，因常業重利案件，經本院以95年度訴字第1746號判決判
    處有期徒刑6 月確定，甫於95年9 月29日易科罰金執行完畢
    ，有臺灣高等法院被告前案紀錄表1 份附卷可憑，其受徒刑
    之執行完畢，5 年以內故意再犯本件有期徒刑以上之3 罪，
    均為累犯，皆依法加重其本刑。爰審酌被告係趁人急迫用錢
    之際，圖謀重利、破壞社會金融秩序，惟犯罪手段平和，被
    害人僅有1 人，犯罪所得不多，且犯罪後坦認犯行，顯有認
    錯悔過之意，態度良好等一切情狀，分別量處如主文所示之
    刑，並均諭知易科罰金之折算標準，暨定其應執行之刑及易
    科罰金之折算標準，以示懲儆。
四、至被告因貸放重利所取得之如附表二所示本票及保管條各3
    紙，為被告貸款予被害人甲○○之債權憑證，被告雖有收取
    重利之行為，但仍無礙其借款之事實，倘被害人甲○○未清
    償借得款項，被告亦可持上開本票、保管條提出民事求償，
    且應於被害人甲○○還款後交還，是上開本票、保管條既僅
    為借款之擔保，亦非屬必要沒收之物，爰不諭知沒收。另臺
    灣臺中地方法院檢察署以98年度偵字第6887號被告所涉犯重
    利罪嫌移送併案審理部分，與本案係屬同一事實，本院自得
    一併審究，併此敘明。
據上論斷，應依刑事訴法第299條第1項前段，刑法第344條、第
41條第1項前段、第47條第1項、第51條第6款，刑法施行法第1條
之1第1項、第2項前段，判決如主文。
本案經檢察官丙○○到庭執行職務
中    華    民    國    98    年    8    月     14    日
                  刑事第七庭  法  官   莊嘉蕙
以上正本證明與原本無異。
如不服本判決，應於判決送達後10日內，向本院提出上訴狀。
                              書記官   童淑芬
中    華    民    國    98    年    8    月     14    日
附錄本案論罪科刑法條全文：
中華民國刑法第344條
乘他人急迫、輕率或無經驗貸以金錢或其他物品，而取得與原本
顯不相當之重利者，處1年以下有期徒刑、拘役或科或併科1千元
以下罰金。
附表一：
 ┌──┬───┬──────┬──────────┬─────────┐
 │編號│借款人│日 期       │地點及借款金額      │年息及計算方式    │
 │    │      │            │                    │                  │
 ├──┼───┼──────┼──────────┼─────────┤
 │ 一 │甲○○│97年10月25日│臺中市○○○路與梅川│365%(1000÷10000  │
 │    │      │            │路之交岔路口處附近，│÷10x365=3.65)    │
 │    │      │            │借款2 萬元，實拿1 萬│起訴書誤為120%    │
 │    │      │            │8000 元。           │                  │
 ├──┼───┼──────┼──────────┼─────────┤
 │ 二 │甲○○│97年11月22日│臺中市○○○路與梅川│同上              │
 │    │      │            │路之交岔路口處附近，│                  │
 │    │      │            │借款1萬元，實拿9000 │                  │
 │    │      │            │元。                │                  │
 ├──┼───┼──────┼──────────┼─────────┤
 │ 三 │甲○○│98年1月14日 │臺中市○○路與逢甲路│同上              │
 │    │      │            │之交岔路口處附近，借│                  │
 │    │      │            │款5000元，實拿4500元│                  │
 │    │      │            │。                  │                  │
 └──┴───┴──────┴──────────┴─────────┘
附表二：
 ┌───┬──────┬────┬────┬─────┐
 │ 編號 │發票日      │票面金額│ 發票人 │ 票號     │
 │      │            │(新臺幣)│        │          │
 ├───┼──────┼────┼────┼─────┤
 │  一  │97年10月25日│6萬元   │甲○○  │TH0000000 │
 ├───┼──────┼────┼────┼─────┤
 │  二  │97年11月22日│3萬元   │甲○○  │TH0000000 │
 ├───┼──────┼────┼────┼─────┤
 │  三  │98年1月14日 │2萬元   │甲○○  │WG0000000 │
 └───┴──────┴────┴────┴─────┘


司法院資訊處製作；財團法人民間司法改革基金會備份。
